【裁判字號】    99,家抗,3
【裁判日期】    990212
【裁判案由】    指定遺產管理人
【裁判全文】
臺灣臺南地方法院民事裁定               99年度家抗字第3號
抗  告  人  財政部國有財產局臺灣南區辦事處臺南分處
法定代理人  乙○○
相  對  人  臺南縣鹽水鎮農會
法定代理人  甲○○
上列抗告人因與相對人間就被繼承人許財寶指定遺產管理人事件
，對於民國98年12月11日本院98年度司財管字第10號裁定提起抗
告，本院裁定如下：
    主    文
抗告駁回。
抗告程序費用新臺幣壹仟元由抗告人負擔。
    理    由
一、按先順序繼承人均拋棄其繼承權時，由次順序之繼承人繼承
    。其次順序繼承人有無不明或第四順序之繼承人均拋棄其繼
    承權者，準用關於無人承認繼承之規定。又繼承人有無不明
    而不能依民法第1177條選定遺產管理人時，利害關係人得聲
    請法院選任遺產管理人。民法第1176條第6項、第1178條第2
    項分別定有明文。
二、本件相對人於原審聲請意旨略以：被繼承人許財寶（男，民
    國○○年○○月○○日生，身分證統一編號：Ｚ000000000號，96年
    1 月19日死亡，生前最後住所：臺南縣鹽水鎮大豐里3鄰大
    豐25號）於89年2月1日向相對人借貸新臺幣（下同）200萬
    元，惟被繼承人於96年1月9日死亡，其第一、三順位繼承人
    均拋棄繼承權，且無第二、四順位繼承人，而親屬會議未於
    一個月內選定遺產管理人，致相對人對上開遺產無法行使權
    利，爰聲請指定財政部國有財產局臺灣南區辦事處臺南分處
    為被繼承人許財寶之遺產管理人，以便進行後續程序等語。
三、抗告意旨略以：
  （一）按司法院74年10月15日（74）院台廳一字第05786號函
        示：「嗣後各地方法院受理有關無人承認繼承遺產管理
        事件時…因此類拋棄繼承事件，多屬遺債大於遺產，形
        同破產，儘量避免選任國有財產局為遺產管理人」，及
        本局91年2月27日臺財局接字第0910004982號函轉司法
        院秘書長90年12月20日（90）秘台廳民一字第30224號
        函示「檢送司法院秘書長90年12月20日（90）秘台廳民
        一字第30224號函影本乙份，司法院秘書長已轉知臺灣
        高等法院等，請各法院受理有關無人承認繼承遺產管理
        人事件時，宜注意依財政部修正之代管無人承認繼承遺
        產作業要點及該院74年10月15日（74）院台廳一字第05
        786號函辦理」。
  （二）查抗告人於98年12月18日接獲鈞院98年度司財管字第10
        號民事裁定，選任為被繼承人許財寶之遺產管理人。經
        細閱該民事裁定理由欄第二項、第三項之記載「…債務
        人許財寶已於民國96年1月9日死亡，其法定繼承人均已
        拋棄繼承，而聲請人為保債權權益，爰聲請鈞院依法選
        任遺產管理人等語。…」衡諸一般常情，被繼承人許財
        寶之法定繼承人之所以聲明拋棄繼承，不外乎被繼承人
        之遺債大於遺產，有破產之虞。審究本案，被繼承人許
        財寶之繼承人皆已聲明拋棄繼承，足見被繼承人許君之
        遺債大於遺產，再者，人性戀財，若被繼承人所遺留之
        財產，於清償債務後仍有剩餘，其繼承人豈有拋棄繼承
        之理？因之被繼承人許君即可能屬於遺債大於遺產，有
        破產之虞。此類遺債大於遺產案件，已無多餘財產可收
        歸國有，其遺產管理人之主要職責為配合債權人及法院
        之查封、拍賣程序，以完成被繼承人債務之漬償，類此
        案件，並非得由專司管理國家財產之相關機關擔任遺產
        管理人，亦可選任律師或民間公正人士等擔任遺產管理
        人；再者，遺產不足清償遺債之案件亦得依法聲請進入
        破產程序，其由法院選任律師或社會公正人士等擔任破
        產管理人，是遺債大於遺產之指定遺產管理人事件，選
        任律師或社會公正人士為其遺產管理人，更能彰顯其清
        償債務之本意。
  （三）次查，抗告人因係國庫之財產管理機關，而國庫對於無
        人承認繼承遺產向有期待權。而以被繼承人許財寶遺債
        大於遺產之情形，遺產管理程序終結時已無遺產可收歸
        國有，則選任抗告人為遺產管理人間所將耗費之人力、
        時間實難以金錢衡量；且管理期間所需之花費亦由國庫
        代為墊付，不僅國庫權益受損，更甚者，豈非造成浪費
        國家資源於少數特定人之不公現象。
  （四）末查，民法第1179條亦明文規定，拋棄繼承之繼承人並
        非不可擔任遺產管理人，而被繼承人之配偶、子女或其
        他最近親屬較清楚被繼承人之遺產、債權債務關係，就
        該其債務必較抗告人明瞭，如由其擔任遺產管理人亦能
        收事半功倍之效。是類此拋棄繼承之遺產管理案件，實
        應以被繼承人之配偶、子女、其他最近親屬或律師等社
        會公正人士為遺產管理人，更能加速遺產之清查與處理
        。
  （五）爰聲明：原裁定廢棄。
四、經查：
  （一）相對人主張之上開事實，業據其提出借據影本、債權憑
        證影本、除戶謄本、戶籍謄本、本院98年8月26日南院
        龍家寅96年度繼字第379號函影本、繼承系統表附於原
        審卷可稽，並經本院依職權調閱本院96年度繼字第379
        號拋棄繼承案卷查核屬實，則揆諸首揭說明，相對人以
        利害關係人之身分聲請選任被繼承人許財寶之遺產管理
        人，自屬有據。
  （二）又抗告人所述上開司法院函示，僅謂儘量避免選任抗告
        人為遺產管理人，並非謂不得選任其為遺產管理人，且
        該函對法院無拘束力；又被繼承人許財寶生前之債權債
        務關係，抗告人得依其他方式獲悉，於其管理遺產上並
        無困難，被繼承人許財寶之最近親屬對於上開文件資料
        未必最為知悉，參以被繼承人許財寶之繼承人既已拋棄
        繼承，無利害關係，若選任其等擔任遺產管理人，難期
        其將來執行職務能善盡管理人之職務，是為期公正，實
        不宜選任渠等為遺產管理人。
  （三）再者，被繼承人之遺產，於遺產管理人完成清償債權並
        交付遺贈物等清算程序前，是否有賸餘，無從知悉，而
        依上述說明，各順序之繼承人均拋棄繼承者，其剩餘財
        產歸屬國庫，而抗告人為國庫之綜理機關，為國有財產
        法第9條第2項所明定，其備有財產管理之專才，雖其經
        費支出屬國家資源，但保護無人繼承財產之債權人之權
        利，亦屬政府之義務，於遺產管理指定之實際運作，仍
        認選任國有財產局為遺產管理人較律師或一般社會公正
        人士更為妥適。
  （四）綜上所述，原審據此選任抗告人為被繼承人許財寶之遺
        產管理人，經核並無不合，抗告意旨復未述明原裁定選
        任其為被繼承人許財寶之遺產管理人有何違法或其他不
        當之處，其提起抗告，聲明廢棄原裁定，非有理由。
五、據上論結，本件抗告為無理由，依非訟事件法第21條第2項
    、第24條第1項、第46條，民事訴訟法第495條之1第1項、第
    449條第1項、第95條、第78條，裁定如主文。
中    華    民    國    99    年    2     月    12    日
                  家事法庭審判長法  官  李杭倫
                                法  官  楊佳祥
                                法  官  林育幟
上為正本係照原本作成。
如不服本裁定，僅得於收受本裁定正本送達後10日內以適用法規
顯有錯誤為理由，向本院提出再抗告狀（須附繕本一份及繳納再
抗告裁判費新台幣1000元）。
中    華    民    國    99    年    2     月    12    日
                                書記官  陳世明

司法院資訊處製作；財團法人民間司法改革基金會備份。
